臺灣高等法院臺中分院民事判決　99年度重上字第132號
上　訴　人　羅德榮
訴訟代理人　羅曜溉
訴訟代理人　謝英吉律師
被 上 訴人　羅錫堅
被 上 訴人　羅振富
被 上 訴人　羅振貴
受告知訴訟人　彰化縣田尾鄉農會
法定代理人　楊春枝
訴訟代理人　洪憲峰
上列當事人間請求分割共有物事件，上訴人對於民國99年7月9日
臺灣彰化地方法院98年度重訴字第74號第一審判決提起上訴，本
院於100年5月25日言詞辯論終結，判決如下：
    主  文
原判決廢棄。
兩造共有坐落彰化縣田尾鄉○○段578地號、地目田、面積3,103
.03平方公尺土地；同段579地號、地目田、面積170.7平方公尺
土地；同段580地號、地目田、面積1,348.75平方公尺土地；同
段581地號、地目田、面積355.52平方公尺土地應合併分割，其
分割方法為：如附圖三乙分割方案所示，圖示甲部分面積2680.4
6平方公尺分歸上訴人羅德榮所有；圖示乙部分面積2297.54平方
公尺分歸被上訴人羅錫堅、羅振富、羅振貴按原應有部分比例保
持共有。但兩造應給付（補償）及受補償金額（新台幣）如附表
三所示。
第一、二審訴訟費用由兩造按附表一持分面積表所載之原應有部
分（持分）欄比例負擔。
    事實及理由
壹、訴訟要旨：
一、本件上訴人羅德榮主張：查坐落彰化縣田尾鄉○○段578地
    號、地目田、面積3,103.03平方公尺土地；同段579地號、
    地目田、面積170.7平方公尺土地；同段580地號、地目田、
    面積1,348.75平方公尺土地；同段581地號、地目田、面積
    355.52平方公尺土地等四筆地（下均簡稱系爭土地），為兩
    造所共有，各筆土地之共有人及應有部分如附表一所示。又
    系爭土地均屬田尾園藝特定區計畫農業區土地，其共有人間
    並無不能分割之約定，且無因使用目的不可分割之情形，然
    共有人間無法協議分割，爰訴請裁判合併分割。系爭土地彼
    此互相毗鄰如附圖一（即現狀圖）所示，東側面臨約二十米
    寬公園路，西側面臨約四米寬庄頭巷，庄頭巷旁邊有約二米
    寬的水溝（部分加蓋），北側面臨二米寬農路。系爭土地中
    間有田埂、擋土牆為界，其中編號Ａ為被上訴人羅錫堅所有
    二樓加強磚造建物，因被上訴人等三人分割後仍願保持共有
    關係，故請求系爭土地合併分割，並按本判決附圖三即乙案
    分割方案（下簡稱乙案），即圖示甲部分，分歸上訴人所有
    ，圖示乙部分，分歸被上訴人等三人按原應有部分比例保持
    共有，並按附表三，即乙案找補金額。又乙案兩造所分得部
    分均與二十米寬公園路相接，對外交通便利。反之，如本判
    決附圖二即甲分割方案，其附表二有關上訴人找補金額達新
    台幣（下同）1,600,120元，顯然過高，且上訴人分得編號
    甲、甲1部分，其地形不規則，不如被上訴人等三人分得編
    號乙部分方正等詞。並求為判決：(一)原判決廢棄。(二)兩造共
    有系爭土地予以合併後分割，分割方法如附圖三乙案分割方
    案所示：圖示甲部分面積2680.46平方公尺分歸上訴人羅德
    榮所有；圖示乙部分面積2297.54平方公尺分歸被上訴人羅
    錫堅、羅振富、羅振貴按原應有部分比例保持共有。但兩造
    應給付（補償）及受補償金額（新台幣，下同）如附表三所
    示。(三)第一、二審訴訟費用由兩造各按原應有部分比例負擔
    。
二、被上訴人羅錫堅、羅振富、羅振貴等三人（下簡稱被上訴人
    ）則以：請求按原判決主文所採本判決附圖二即甲分割方案
    分割（下簡稱甲案），即編號甲、甲1部分，面積2680.45平
    方公尺，分歸上訴人所有，編號乙部分，面積2297.55平方
    公尺，分歸被上訴人等三人按原應有部分比例保持共有，並
    按附表二甲案找補金額。又甲案被上訴人分得部分較方正，
    而上訴人分得部分與二十米公園路相接，交通便利等詞置辯
    。並求為判決駁回對造之上訴。
貳、得心證之理由：
一、按修正後之民法第823條第1項規定：「各共有人，除法令另
    有規定外，得隨時請求分割共有物。但因物之使用目的不能
    分割或契約訂有不分割之期限者，不在此限」。又同法第82
    4條第1、2、3、5項分別規定：「共有物之分割，依共有人
    協議之方法行之」；「分割之方法不能協議決定，或於協議
    決定後因消滅時效完成經共有人拒絕履行者，法院得因任何
    共有人之聲請，命為下列之分配：以原物分配於各共有人
    。原物分配有困難時，得變賣共有物，以價金分配於各共
    有人；或以原物之一部分分配於各共有人，他部分變賣，以
    價金分配於各共有人」；「以原物為分配時，如共有人中有
    未受分配，或不能按其應有部分受分配者，得以金錢補償之
    」；「共有人相同之數不動產，除法令另有規定外，共有人
    得請求合併分割」。查坐落彰化縣田尾鄉○○段578地號、
    地目田、面積3,103.03平方公尺土地；同段579地號、地目
    田、面積170.7平方公尺土地；同段580地號、地目田、面積
    1,348.75平方公尺土地；同段581地號、地目田、面積355.5
    2平方公尺土地等系爭土地，為兩造所共有，各筆土地互相
    毗鄰，其共有人均相同，各筆土地共有人應有部分如附表一
    所示。系爭土地均屬田尾園藝特定區計畫農業區土地，而不
    受農業發展條例之限制。共有人間並無不能分割之約定，且
    無因使用目的不可分割之情形，然共有人間無法協議分割等
    情，有系爭土地登記謄本、地籍圖謄本及彰化縣田尾鄉都市
    計畫土地使用分區(或公共設施用地)證明書等在卷可稽（見
    原審卷第8-12；24頁；本審卷一第31-40頁），復為兩造所
    不爭執，自屬實在。查系爭土地既依法令及物之使用目的，
    並無不能分割之情形，兩造就系爭土地亦無不能分割之約定
    ，且不能以協議定分割之方法，則上訴人請求法院判決合併
    分割系爭土地，於法有據，應予准許。
二、上訴人主張附圖三乙案分割方案（含附表三金錢補償）。而
    被上訴人則主張附圖二甲案分割方案（含附表二金錢補償）
    ，是本件首應審究者，厥為系爭土地究應如何合併分割，始
    為適當公平？茲分述如下：
  (一)經查系爭土地略呈倒三角字形，其上建物、地上物及共有人
    用人占用情形如彰化縣北斗地政事務所99年3月22日測繪現
    場圖所示（即本判決附圖一），系爭土地彼此互相毗鄰，東
    側面臨二十米寬公園路，西側面臨約四米寬庄頭巷，庄頭巷
    旁邊有約二米寬之水溝（部分有加蓋），北側面臨約二米寬
    農路。系爭土地中間有田埂、擋土牆為界，其中編號Ａ部分
    二樓加強磚造建物，為羅錫堅所有等情，有原法院會同地政
    機關勘驗筆錄、勘驗圖、地政機關測量圖（即附圖一）、現
    場照片等在卷可按（見原審卷第25；34-38頁；本審卷一第
    40 、93、94頁）。
  (二)查被上訴人等三人主張系爭土地合併分割後，仍保持共有關
    係等情，有筆錄為憑（見本審卷一第67頁反面）。次查比較
    附圖二甲案分割方案及附圖三乙案分割方案結果如下：甲案
    上訴人分得編號甲、甲1處，地形均呈三角形，利用不便。
    甲案被上訴人分得編號乙部分，雖呈規則長方型，然未面臨
    二十米之公園路，交通不便捷。再者，附表二甲案找補金額
    部分，上訴人須補償被上訴人達新台幣1,600,120元，顯然
    過高。反之，乙案各共有人分得位置均面臨二十米之公園路
    ，對外交通便捷，且與現況圖比較結果，保留編號Ａ羅錫堅
    建物，對共有人之損害最少。又為共有人羅錫堅利益，保留
    編號Ａ建物完整，乙案界址始無法成一直線，併此明。再
    查，附表三乙案找補金額，上訴人僅分別補償被上訴人各94
    ,845元（合計284,535元），顯然較附表二甲案找補金額為
    低，減低上訴人負擔，顯然乙案較符合各共有人利益。
  (三)綜上，本院審酌系爭土地之性質、使用現狀、經濟效用、共
    有人之意願及最大利益之均衡等情，認為以附圖三乙案分割
    方案合併分割，即：如附圖三乙分割案所示，圖示甲部分面
    積2680.46平方公尺分歸上訴人羅德榮所有；圖示乙部分面
    積2297.54平方公尺分歸被上訴人羅錫堅、羅振富、羅振貴
    按原應有部分比例保持共有，堪稱允當。
三、查本件既以乙案最適當，則本院審酌當地環境、交通情況、
    公共設施、使用現況、經濟發展程度、及各共有人分配位置
    、面積等，自應按附表三乙案所示為補償及受償金額，始公
    平合理，而正心不動產估價聯合事務所鑑定報告書，亦採相
    同補償及受償金額，有該鑑定報告書乙本可證（外放）。
參、綜上所述，系爭土地之合併分割，以乙案所示方法合併分割
    及附件三金錢補償，最為妥適，原審原判決卻以甲案所示方
    法合併分割，及附表二金錢補償，顯有未洽，上訴意旨，指
    摘原判決不當，求予廢棄，為有理由，應由本院廢棄改判。
肆、本件事證已臻明確，兩造其餘攻擊或防禦方法及所提證據，
    均與本院心證之形成，不生影響，爰不一一再加以論述，併
    此明。
伍、據上論結，本件上訴為有理由，依民事訴訟法第四百五十條
    、第八十條之一、第七十八條、第八十五條第一項但書，判
    決如主文。
中    華    民    國   100    年    6     月    15    日
                民事第一庭    審判長法  官  吳火川
                                    法  官  胡景彬
                                    法  官  陳繼先
以上正本係照原本作成。
如對本判決上訴，須於收受判決送達後20日內向本院提出上訴書
狀，其未表明上訴理由者，應於提出上訴後20日內向本院提出上
訴理由書（須按他造人數附具繕本）。
上訴時應提出委任律師為訴訟代理人之委任狀。具有民事訴訟法
第466條之1第1項但書或第2項之情形為訴訟代理人者，另應附具
律師及格證書及釋明委任人與受任人有該條項所定關係之釋明文
書影本。如委任律師提起上訴者，應一併繳納上訴審裁判費。
                                    書記官  蘇昭文
中    華    民    國   100    年    6     月    15    日
                                                      Ｓ